臺灣高雄地方法院民事判決　　　　　　　95年度訴字第2234號
原　　　告　趙東興即祐泰醫院
訴訟代理人　乙○○
被　　　告　紹善股份有限公司
法定代理人　甲○○
訴訟代理人　李宏文律師
上列當事人間第三人異議之訴事件，本院於民國96年10月19日言
詞辯論終結，判決如下：
    主  文
原告之訴駁回。
訴訟費用由原告負擔。
    事實及理由
一、按訴狀送達後，原告不得將原訴變更或追加他訴，但被告同
    意者，或擴張或減縮應受判決事項之聲明者，不在此限，民
    事訴訟法第255 條第1 項第1 款、第3 款定有明文。本件原
    告原起訴請求撤銷本院95年度執字第19720 號強制執行事件
    對原告在合作金庫商業銀行股份有限公司憲德分行（下稱憲
    德分行）第000000000 號、000000000 號、000000000 號帳
    戶存款之執行程序，於訴狀送達後，追加訴請確認其對上開
    帳戶之存款債權存在，而為被告所同意，有準備書狀、筆錄
    各1 份附卷可稽（詳本院卷第87頁、162 頁），嗣後又減縮
    僅請求確認其對第000000000 號帳戶之存款債權存在，且僅
    請求撤銷對該帳戶之執行程序，有準備書狀附卷可按（詳本
    院卷第263 頁），核與上開規定相符，應予准許。
二、原告主張：被告以本院94年度訴字第1838號其對涂芳榮即祐
    泰醫院之勝訴確定判決為執行名義，聲請本院於95年度執字
    第19720號強制執行事件核發執行命令，禁止債務人涂芳榮
    即祐泰醫院在該判決債權金額範圍內，收取對憲德分行之存
    款債權或為其他處分，憲德分行亦不得對涂芳榮即祐泰醫院
    清償，憲德分行已依該執行命令扣押祐泰醫院在該行第0000
    00 000號帳戶之存款新台幣（下同）984,591 元，祐泰醫院
    為私立醫療機構，對外有獨立名稱，有一定經營之營業所，
    並有經營醫療之目的及獨立之財產，佑泰醫院應為非法人團
    體，原告趙東興為佑泰醫院之代表人，而該存款帳戶係原告
    趙東興以趙東興即祐泰醫院名義申請開立，消費寄託關係存
    在於趙東興即祐泰醫院與憲德分行之間，趙東興即祐泰醫院
    與涂芳榮即祐泰醫院為不同之權利義務主體，上開存款非涂
    芳榮即祐泰醫院所有，上開執行扣押有所錯誤，依強制執行
    法第15條前段規定，提起第三人異議之訴。並聲明：(一)確認
    原告對憲德分行第000000000 號帳戶之存款債權存在；(二)就
    本院95年度執字第19720 號強制執行事件所查封前項帳號存
    款債權之強制執行程序部分，應予撤銷。
三、被告抗辯：(1)祐泰醫院院長，不過類似法人之代表人，代行
    祐泰醫院權益，故祐泰醫院之帳戶為祐泰醫院所有，非院長
    所有，從而就憲德分行第000000000 號帳戶與該行成立消費
    寄託關係者為祐泰醫院，非原告趙東興；(2)原告趙東興亦自
    承祐泰醫院之帳戶非因其個人須使用而開立，帳戶內存款為
    祐泰醫院之款項；(3)祐泰醫院於營業上為涂芳榮獨資設立之
    商號，無獨立人格，與涂芳榮為一體，祐泰醫院之財產即涂
    芳榮之財產；(4)祐泰醫院帳戶之存款為營業所得，而祐泰醫
    院為涂芳榮所開設經營，原告趙東興及訴外人楊瑞光、陳錫
    明僅為涂芳榮所聘僱之醫事行政負責人，並無實際經營權，
    故祐泰醫院之存款為涂芳榮所有；(5)祐泰醫院前後歷經楊瑞
    光、陳錫明、原告趙東興3位 院長，然在合作金庫銀行北高
    雄分行（下稱北高雄分行）之000000000 號帳戶均未改變，
    足見祐泰醫院為一營業主體，且原告自94年1 月1 日始擔任
    祐泰醫院院長，在該時間前祐泰醫院即已開立帳戶，足見祐
    泰醫院之帳戶與原告趙東興無關，非原告趙東興所有；(6)原
    告趙東興對上開帳戶之使用權應受其與涂芳榮所簽訂祐泰醫
    院合約書（下稱系爭合約書）第3 條約定所限制，被告得代
    位涂芳榮執該約定對抗原告趙東興；(7)原告趙東興偽稱印鑑
    遺失，變更印鑑後領取祐泰醫院在北高雄分行之帳戶存款，
    轉存於憲德分行，於偵查中承認該存款為祐泰醫院所有，卻
    於本件強制執行程序提起異議之訴，已構成權利濫用，且違
    誠信。並聲明：原告之訴駁回。
四、兩造對於下述事項均不爭執，並經本院調閱本院94年度訴字
    第1838號、95年度執字第19720號卷核閱無訛。
  (一)被告以本院94年度訴字第1838號對涂芳榮即祐泰醫院之勝訴
    確定判決為執行名義，聲請本院於95年度執字第1972 0 號
    強制執行事件核發執行命令，禁止債務人涂芳榮即祐泰醫院
    在該判決債權金額範圍內，收取對憲德分行之存款債權或為
    其他處分，憲德分行亦不得對涂芳榮即祐泰醫院清償，憲德
    分行已依該執行命令扣押祐泰醫院在該行第000000000號、
    000000 000號、000000000號帳戶之存款，合計1,031,882
    元。
  (二)祐泰醫院在憲德分行000000000號帳戶現登記之負責人為趙
    東興。
  (三)趙東興僅負責祐泰醫院之醫療業務，營運部分均由涂芳榮負
    責。
  (四)中央健康保險局對趙東興起訴請求自94年1 月25日起擔任祐
    泰醫院負責醫師迄今溢領醫療費用5,132,062 元及法定遲延
    利息之訴訟，由高雄高等行政法院以94年度訴字第522 號判
    決原告應給付中央健保局484,966 元及遲延利息。
五、本件兩造爭執之事項：(一)原告提起本訴有無確認利益及權利
    濫用？(二)合作金庫銀行憲德分行000000000號帳戶是否可由
    趙東興自由運用，而非屬於祐泰醫院之財產？
（一）原告提起本訴有無確認利益及權利濫用？
    1.按確認法律關係之訴，非原告有即受確認判決之法律上利
      益者，不得提起之，民事訴訟法第247 條第1 項前段定有
      明文；又所謂「即受確認判決之法律上利益」，係指法律
      關係之存在與否不明確，致原告在私法上之地位有受侵害
      之危險，而此危險得以對於被告之確認判決除去者而言。
      本件原告主張：以祐泰醫院名義開立之憲德分行第000000
      000號帳戶之存款，消費寄託關係存在於原告與憲德分行
      間，與涂芳榮即祐泰醫院無關，為被告所否認，且上開帳
      戶目前經被告持對涂芳榮即祐泰醫院之勝訴判決所扣押執
      行，則原告起訴請求確認其對該帳戶之存款債權存在，自
      有即受確認判決之法律上利益。
    2.又按所謂權利濫用，依民法第148 條第1 項規定，係指權
      利之行使以違反公共利益，或以損害他人為主要目的；又
      所謂誠實信用之原則，係在具體的權利義務之關係，依正
      義公平之方法，確定並實現權利之內容，避免當事人間犧
      牲他方利益以圖利自己，自應以權利人及義務人雙方利益
      為衡量依據，並應考察權利義務之社會上作用，於具體事
      實妥善運用之方法，此有最高法院86年度台再字第64號判
      決意旨可資參照。被告抗辯原告趙東興以印鑑遺失申請變
      更印鑑之方式，領取祐泰醫院在北高雄分行之帳戶存款，
      轉存於憲德分行第000000000 號帳戶之事實，為原告趙東
      興所不爭執，且有北高雄分行95年8 月8 日合金北高催字
      第09 50005019 號函及所附交易明細、結清帳戶申請書、
      結清傳票、憲德分行95年8 月14日合金現存字第09500052
      18號函及所附該行第000000000 號帳戶分戶交易明細表附
      卷可證（詳本院卷第31頁起、第27頁），經與趙東興偵查
      時庭呈之上開憲德分行帳戶存摺所註記之存款用途（詳臺
      灣高雄地方法院檢察署94年度他字第3476號卷第55頁）參
      照核對，原告趙東興係於94年3 月25日將祐泰醫院在北高
      雄分行開立之第000000000 號帳戶結清，領取存款812,17
      9 元後，於94年4 月7 日將同額現金存入上開憲德分行帳
      戶，應可認定。依上所述，原告趙東興並未爭執祐泰醫院
      帳戶之存款實質上為涂芳榮所有，僅主張因擔任院長負有
      祐泰醫院債務，欲保留該存款支付祐泰醫院債務，而如上
      所述，結算前尚無法知悉所負祐泰醫院債務是否少於該存
      款，則原告之上開主張即難認係以違反公共利益或損害他
      人為主要目的，亦非單方面犧牲他人利益以圖利自己，從
      而被告所辯權利濫用、違反誠信，即無可採。
（二）合作金庫銀行憲德分行000000000 號帳戶是否可由原告趙
      東興自由運用，而非屬於祐泰醫院之財產？
    1.醫療法所稱之私立醫療機構，依該法第4條、第18條第1項
      後段規定，係指由醫師設立之醫療機構，並以申請醫師為
      負責醫師；而私立醫療機構非自然人或法人，依民法規定
      亦無權利能力，且實務運作上，負責醫師非必私立醫療機
      構之出資經營者，與獨資商號出資人即負責人之情形自有
      不同，則負責醫師僅為對醫療業務負督導責任之人，實際
      經營者可能另有其人，最高法院85年台抗字第481 號判決
      亦認：醫療機構應置負責醫師一人，對其機構醫療業務，
      負督導責任之規定，認負責醫師僅為對醫療業務負督導責
      任之人，尚難逕據以認定私立醫療機構即為負責醫師所獨
      資經營。
    2.按一般所謂之商號，即依商業登記法所登記之商業，依該
      法第2 條規定，指以營利為目的，以獨資或合夥方式經營
      之事業，而商號非自然人或法人，依民法規定並無權利能
      力，是一般認商號與其申請設立之出資人即為一體（最高
      法院43年台上字第601號判例參照），則商號所涉之事項
      ，即應以其申請設立之出資人為權利義務主體，且因同法
      第9條第1項規定，獨資商業之負責人即其出資人或法定代
      理人，從而如獨資商號在金融機構設立存款帳戶，即應認
      由負責人代表商號與該金融機構成立消費寄託關係。而醫
      療機構之設立一般認非以營利為目的，現行法上尚非可申
      請登記為商號，然原告對於佑泰醫院為訴外人涂芳榮所獨
      資設立等情並不爭執。趙東興僅為受任於涂芳榮之負責醫
      師，則祐泰醫院為涂芳榮所獨資經營應可認定，而私立醫
      療機構所涉之醫療業務特性，交易對象眾多，一般交易對
      象固無法知悉其實際出資經營情形，然均可認係與醫院從
      事交易行為，而醫院並無法人格已如前述，則必有對外代
      表之人，則負責醫師為對外代表醫院之主體，應可認符合
      醫療機構之對外代表性。本件被告亦係因與佑泰醫院簽訂
      呼吸照護病房醫療管理合約而積欠款項，前開合約亦由當
      時佑泰醫院（更名前為佑泰外科醫院）負責醫師楊瑞光為
      醫院代表人與被告簽約（見本院94年度訴字第1838號卷第
      16頁至第22頁），更可認交易上由祐泰醫院之代表人代為
      交易行為。
    3.本件祐泰醫院為私立醫療機構，有開業執照3 份附卷可稽
      （詳本院卷第144 頁、147 頁、155 頁），且為兩造所不
      爭執，而佑泰醫院之帳號申請卡有負責醫師及佑泰醫院二
      枚印鑑，醫院名稱及負責醫師若有更換則以更換戶名或代
      表人更換為由申請變更印鑑，此有北高雄分行於95年12月
      19日回函及所附佑泰醫院開戶綜合約定書及存戶更換代表
      人、更換戶名申請書等附卷可憑（見本院卷第130頁至第
      137 頁），足見負責醫師之更換乃為代表人之更換，負責
      醫師僅為代表佑泰醫院之人，則祐泰醫院於憲德分行所開
      立之第000000000 號帳戶，其消費寄託之法律關係應存在
      於憲德分行與佑泰醫院間。原告所辯前開存款帳戶之消費
      寄託關係系存在於憲德分行與原告趙東興間，自不足採信
      。
    4.原告趙東興又主張其因擔任祐泰醫院負責醫師，受中央健
      康保險局、勞工保險局等單位催討對祐泰醫院之債務，須
      以上開帳戶之存款清償所負祐泰醫院債務云云。然查，祐
      泰醫院由涂芳榮獨自出資經營，祐泰醫院之財產屬涂芳榮
      所有之事實，既為被告所不爭執，且核與系爭合約書第2
      、3 、12條約定：「甲方（指涂芳榮）為醫院之董事長，
      負責醫院所有一切醫療器材設備添購及藥品購置之完全責
      任，負責聘僱院長及其他有關醫療專業醫師外，並負責所
      有聘僱人員及員工薪資，員工勞健保之保費即醫院所有盈
      虧之責任」、「乙方（指原告趙東興）為醫院聘僱院長，
      對外方面僅止於向醫證單位登記為醫院負責人，但不負任
      何有關醫療財務、債務、水費、電費、電話費及員工勞健
      保之保費或簽收任何有關醫院進出貨及對外廠商洽接之責
      任」、「甲方經營醫院所衍生之一切稅費，及因而產生之
      應付之帳款或任何其他種類之債務、乙方離職7 年內在職
      期間之追補之稅金，應悉數由甲方負擔」（詳本院卷第74
      頁）大致相符，堪信為真實。依系爭合約第12條約定，原
      告趙東興就擔任祐泰醫院院長即負責人期間所負之祐泰醫
      院債務，本可向涂芳榮請求賠償，而該期間祐泰醫院透過
      高雄市正笙管理顧問公司對外蒐集民眾健保卡及個人資料
      ，偽造痔瘡開刀之不實就醫紀錄資料，向中央健康保險局
      不實申請醫療費用，經中央健康保險局提起訴訟，高雄高
      等行政法院以94年度訴字第522 號判決：原告趙東興應給
      付中央健康保險局484,966 元，及自94年7 月16日起至清
      償日止按週年利率5 ％計算之利息，原告趙東興因此清償
      醫療費用欠費款項合計531,337 元，有判決書、匯款收據
      、中央健康保險局高屏分局收據各1 份附卷可查（詳本院
      卷第271 頁、第289 頁），且上開事實為被告所不爭執，
      依該判決原告趙東興應給付中央健康保險局之金額雖少於
      憲德分行第000000000 號帳戶目前之存款984,591 元，（
      詳本院卷第152 頁分戶交易明細表），惟依系爭合約書第
      12 條 之約定，於離職7 年內，涂芳榮對原告趙東興因祐
      泰醫院所負債務均應負責，原告趙東興擔任祐泰醫院院長
      之時間為94年1 月1 日起至同年12月31日止，目前離職未
      滿7 年，則原告主張尚有可能須負擔其他祐泰醫院債務，
      參酌上開偽造不實醫療紀錄申請醫療費用，及中央健康保
      險局（高屏分局）尚且向祐泰醫院追扣92年度支付祐泰醫
      院之點值結算差額608,868 元（詳臺灣高雄地方法院檢察
      署94年度他字第3476號卷第107 頁中央健康保險局高屏分
      局函），嗣後亦有可能追扣94年度健保費用等情，上開主
      張即非無可能，然此為原告趙東興與涂芳榮間依據系爭合
      約得向涂芳榮追償之依據，非能以此推認於憲德分行之佑
      泰醫院存款非涂芳榮即祐泰醫院之財產，而為趙東興得自
      由運用。
    5.綜上所述，憲德分行第000000000 號帳戶係由原告趙東興
      以祐泰醫院名義開立，消費寄託關係存在於祐泰醫院與憲
      德分行之間，則原告請求確認對憲德分行第000000000 號
      帳戶之984,591 元存款有存款債權存在，依法即有未合。
六、按第三人就執行標的物有足以排除強制執行之權利者，得於
    強制執行程序終結前，向執行法院對債權人提起異議之訴，
    強制執行法第15條前段定有明文，又該條所謂就執行標的物
    有足以排除強制執行之權利者，係指對於執行標的物有所有
    權、典權、留置權、質權存在情形之一者而言，此有最高法
    院44年台上字第721 號判例可資參照。憲德分行之系爭存款
    帳戶既為涂芳榮獨資經營之祐泰醫院財產，則本件被告係持
    本院94年度訴字第1838號對涂芳榮即祐泰醫院之勝訴判決，
    聲請對涂芳榮即祐泰醫院之憲德分行存款債權為強制執行，
    本院執行處因此發執行命令，扣押涂芳榮即祐泰醫院對憲德
    分行之存款債權，上情業經本院調該執行卷核閱在案，依上
    推論，被告係聲請對涂芳榮強制執行，本院執行處亦係核發
    執行命令，扣押涂芳榮即祐泰醫院對憲德分行之存款債權，
    依法自無不合。則原告主張憲德分行之存款為其所有，請求
    確認對於憲德分行之存款存在，及本於強制執行法第15條之
    規定，求為判決系爭強制執行事件之執行程序應予撤銷，均
    為無理由，應予駁回。
七、本件事證已臻明確，原告另主張因與涂芳榮即祐泰醫院間之
    委任關係，代為支出祐泰醫院所積欠之必要費用、勞健保費
    而與本件憲德分行之祐泰醫院存款因混同而消滅，及被告抗
    辯代涂芳榮即祐泰醫院以系爭合約主張代位抗辯等兩造其餘
    攻擊防禦方法，經核與本件判決結果不生影響，爰不一一論
    述，附此敘明。
八、據上論結，本件原告之訴為無理由，依民事訴訟法第78條，
    判決如主文。
中　　華　　民　　國　　96　　年　　11　　月　　2 　　日
                  民事第一庭審判長法  官  陳嘉惠
                                  法  官  廖純卿
                                  法　官　鄭峻明
正本係照原本作成。
如不服本判決，應於送達後20日內，向本院提出上訴狀並表明上
訴理由，如於本判決宣示後送達前提起上訴者，應於判決送達後
10日內補提上訴理由書（須附繕本）。
中　　華　　民　　國　　96　　年　　11　　月　　2 　　日
                                書記官　莊豐源
